臺灣高等法院民事判決
109年度上更一字第226號
上  訴  人  湯文明
被 上訴 人  黃淑玲

上列當事人間請求損害賠償事件，上訴人對於中華民國107年9月
27日臺灣新北地方法院107年度訴字第1445號第一審判決提起上
訴，經最高法院發回更審，本院於110年3月31日言詞辯論終結，
判決如下：
    主  文
原判決廢棄。
被上訴人在第一審之訴及假執行之聲請均駁回。
第一、二審及發回前第三審訴訟費用，由被上訴人負擔。 　　
    事實及理由
一、被上訴人未於言詞辯論期日到場，核無民事訴訟法第386條
    所列各款情形，爰依上訴人之聲請，由其一造辯論而為判決
    。
二、被上訴人雖未於言詞辯論期日到場，惟據其於本院前審提出
    書狀意旨略以：兩造原為夫妻，共有坐落新北市○○區○○段00
    0地號土地及其上同段0000建號建物（即門牌新北市○○區○○
    街000號0樓房屋，下稱系爭房地），應有部分各2分之1。上
    訴人於民國102年1月29日簽立讓渡書（下稱系爭讓渡書），
    同意將名下系爭房地應有部分2分之1之所有權移轉登記予伊
    ，並共同負擔房貸，惟迄未依約履行。嗣系爭房地因未按期
    繳納房貸，遭訴外人玉山商業銀行股份有限公司（下稱玉山
    銀行）聲請強制執行，經原法院民事執行處以106司執字第9
    7296號清償債務執行事件受理，並於107年5月24日以新臺幣
    （下同）823萬元拍定，上訴人就系爭讓渡書之履行，已陷
    於給付不能，並使伊受有相當於系爭房地拍定價格2分之1即
    411萬5000元之損害。爰依民法第226條第1項規定，求為命
    上訴人給付411萬5000元，及加計自民事變更聲明狀繕本送
    達翌日即107年7月18日起算法定遲延利息之判決（原審判決
    上訴人敗訴，上訴人不服，提起上訴）。並於本院答辯聲明
    ：上訴駁回。
三、上訴人則以：兩造於103年10月15日在原法院103年度家調字
    第1353號離婚等事件（下稱系爭調解事件）調解離婚成立，
    並就夫妻財產部分於調解筆錄（下稱系爭調解筆錄）第3條
    第1項約定「登記個人名下財產各歸其所有」。因此系爭讓
    渡書已為系爭調解筆錄所取代，而失其效力，被上訴人再依
    系爭讓渡書為請求，即非有理等語，資為抗辯。並於本院上
    訴聲明：如主文所示。
四、查，㈠兩造原為夫妻，於103年10月15日在系爭調解事件調解
    離婚成立；㈡兩造關於未成年子女權利義務行使及扶養費事
    件，經原法院以103年婚字第817號民事裁定(下稱系爭817號
    裁定)未成年子女甲○○權利義務由被上訴人單獨任之；上訴
    人應自該裁定確定之日起，至未成年子女年滿20歲成年時止
    ，按月給付被上訴人扶養費7500元；㈢被上訴人於106年2月1
    7日執系爭817號裁定，聲請強制執行，經原法院民事執行處
    以106年度司執字第18135號給付扶養費事件為強制執行；另
    玉山銀行於106年8月22日亦對兩造聲請強制執行，經原法院
    民事執行處以106司執字第97296號清償債務執行事件受理，
    並合併執行，嗣於107年5月24日由訴外人蔡鴻源以總價823
    萬元拍定系爭房地；㈣系爭房地貸款係由兩造共同借貸，並
    由兩造各分攤2分之1，而兩造曾於102年1月29日簽訂系爭讓
    渡書等情，有卷附土地與建物謄本、系爭讓渡書、系爭調解
    筆錄，及執行命令等附卷可稽(見原審卷第13-19頁、第45頁
    、本院前審卷第125-127頁)，且為兩造所不爭執（見本院前
    審卷第143頁），堪信為真。
五、本件應審究者為：㈠系爭讓渡書是否為系爭調解筆錄所取代
    ？㈡若是，則被上訴人依民法第226條第1項規定，請求上訴
    人賠償系爭讓渡書給付不能之損害，有無理由？茲分別論述
    如下： 
　㈠系爭讓渡書是否為系爭調解筆錄所取代？
  ⒈兩造原為夫妻並共有系爭房地，應有部分各2分之1，然兩造
    常因細故發生爭執，上訴人曾於102年1月29日書立系爭讓渡
    書予被上訴人；惟被上訴人嗣於103年9月15日向原法院訴請
    離婚，並請求酌定兩造未成年子女甲○○權利義務之行使或負
    擔及扶養費；兩造並於103年10月15日就離婚及夫妻財產部
    分調解成立，另由原法院於104年6月10日以系爭817號裁定
    酌定未成年子女甲○○權利義務由被上訴人單獨任之；上訴人
    應自該裁定確定之日起，至未成年子女年滿20歲成年之日止
    ，按月給付被上訴人扶養費7500元等情，有卷附土地與建物
    登記謄本、系爭讓渡書、系爭調解筆錄，及系爭817號裁定
    可稽（見原審卷第13-16頁、第19頁、本院前審卷第125頁、
    本院卷第28-1至28-13頁），並經本院依職權調閱系爭調解
    事件及系爭817號裁定卷宗核閱屬實，且為兩造所不爭執（
    見兩造不爭執事實）。堪認兩造就離婚後夫妻剩餘財產分配
    部分，已於系爭調解事件一併調解成立。
　⒉其次，系爭調解筆錄第3條約定：「㈠登記個人名下財產各歸
    其所有，各人之債務各自負擔；㈡本調解筆錄簽訂後，任一
    方均拋棄對他方之剩餘財產分配之請求；且不得再以任何理
    由，向他方請求婚姻關係存續期間所受之損害補（賠）償」
    （見本院前審卷第125頁）。而觀諸兩造前以系爭房地設定
    最高限額抵押權551萬元予玉山銀行，且由兩造分攤貸款債
    務各2分之1等情，有卷附土地與建物登記謄本可稽（見原審
    卷第13-15頁），並為兩造所不爭執（見兩造不爭執事實）
    。上訴人復於本院前審自陳：兩造於調解成立時，僅共有系
    爭房地，沒有其他財產等語（見本院前審卷第145頁）。佐
    以系爭調解筆錄第3條約定，係兩造就夫妻剩餘財產分配之
    處理，兩造間之債務亦包括在內等情，業據證人即系爭調解
    事件之調解委員池通文於本院前審證述綦詳（見本院前審卷
    第268-271頁）。堪信兩造於離婚調解時，已就僅有之婚後
    財產即系爭房地之權利義務關係一併調解，系爭調解筆錄第
    3條第1項約定所指「登記個人名下財產各歸其所有，各人之
    債務各自負擔」之真意，即係指兩造僅有之婚後財產即系爭
    房地，由兩造各自保有應有部分2分之1之所有權，及由按應
    有部分比例負擔貸款債務，兩造並於同條第2項約定相互拋
    棄請求婚姻關係存續期間所受之損害補（賠）償。是以系爭
    讓渡書有關上訴人名下所有土地及房屋所有權狀，自即日起
    全數過戶被上訴人所有，並擔任房屋貸款擔保人與被上訴人
    共同繳房貸等內容，已由系爭調解筆錄取代，而失其效力。
　⒊再參以被上訴人前曾訴請分割系爭房地，經原法院於106年4
    月28日以106年訴字第280號民事判決准予變價分割，並按兩
    造應有部分比例分配價金，有該民事判決在卷可稽（見本院
    前審卷第65-68頁）。則被上訴人如認系爭讓渡書並未由系
    爭調解筆錄所取代，自可依據系爭讓渡書請求上訴人移轉系
    爭房地應有部分2分之1之所有權，何以起訴請求分割系爭房
    地，顯與常情不符。可見被上訴人應係認系爭調解筆錄已取
    代系爭讓渡書，上訴人名下系爭房地應有部分2分之1之所有
    權，屬於上訴人所有，方訴請變價分割，以分配價金。　
　⒋況且，被上訴人前以上訴人未依系爭817號裁定按期給付扶養
    費為由，聲請強制執行上訴人之財產，經原法院民事執行處
    以106年度司執字第18135號給付扶養費事件執行，並核發執
    行命令扣押移轉上訴人對於第三人之薪資債權，及查封拍賣
    上訴人就系爭房地之應有部分；嗣上訴人就該執行事件提起
    債務人異議之訴，經原法院以106年度訴字第2372號民事判
    決認被上訴人對於上訴人之債權額於超過18萬3780元部分，
    不得就系爭房地應有部分為強制執行，並駁回上訴人其餘之
    訴，且經本院107年度上易字第228號民事判決駁回上訴人之
    上訴確定，有上開民事判決存卷可憑(見本院前審卷第111-1
    23頁)。則系爭讓渡書如未失其效力，被上訴人自得依據系
    爭讓渡書請求上訴人移轉其名下系爭房地應有部分2分之1，
    何以聲請查封拍賣其本可請求上訴人移轉之系爭房地應有部
    分2分之1，亦與常情不符。益徵系爭調解筆錄已取代系爭讓
    渡書，被上訴人已不得再依系爭讓渡書為請求。
　⒌準此，兩造於離婚調解成立時，已於系爭調解筆錄第3條約定
    ，就其等婚後財產即系爭房地各自保有應有部分2分之1之所
    有權，並按應有部分比例負擔貸款債務，系爭讓渡書已由系
    爭調解筆錄所取代，而失其效力。
　㈡被上訴人依民法第226條第1項規定，請求上訴人賠償系爭讓
    渡書給付不能之損害，有無理由？
　⒈按因可歸責於債務人之事由，致給付不能者，債權人得請求
    賠償損害，民法第226條第1項固有明文。
　⒉承上，系爭讓渡書既由系爭調解筆錄所取代，而失其效力，
    被上訴人已不得再依系爭讓渡書請求上訴人移轉名下系爭房
    地應有部分2分之1之所有權，上訴人自無給付不能之情事。
    故被上訴人依民法第226條第1項規定，請求上訴人賠償系爭
    讓渡書給付不能之損害411萬5000元，即非有理。　　
六、綜上所述，被上訴人民法第226條第1項規定，請求上訴人給
    付411萬5000元，及自民事變更聲明狀繕本送達翌日即107年
    7月18日起至清償日止，按週年利率5﹪計算之利息，為無理
    由，不應准許。原審為被上訴人勝訴之判決，自有未洽。上
    訴意旨指摘原判決不當，求予廢棄改判，為有理由，自應由
    本院予以廢棄改判，如主文第2項所示。
七、本件事證已臻明確，兩造其餘之攻擊或防禦方法及已經提出
    之證據，經本院斟酌後，認為均不足以影響本判決之結果，
    爰不逐一論列，附此敘明。
八、據上論結，本件上訴為有理由。爰判決如主文。
中　　華　　民　　國　　110 　年　　4 　　月　　14　　日
  　　　　　　　　民事第九庭  
  　                    審判長法  官  楊絮雲   
                              法  官  張宇葭
                              法  官  郭顏毓
正本係照原本作成。
如不服本判決，應於收受送達後20日內向本院提出上訴書狀，其
未表明上訴理由者，應於提出上訴後20日內向本院補提理由書狀
（均須按他造當事人之人數附繕本）上訴時應提出委任律師或具
有律師資格之人之委任狀；委任有律師資格者，另應附具律師資
格證書及釋明委任人與受任人有民事訴訟法第466條之1第1項但
書或第2項所定關係之釋明文書影本。
中　　華　　民　　國　　110 　年　　4 　　月　　14　　日

    　　　　　　　　　　　　　書記官  馬佳瑩